---
title: "Tercer paso. Ordenar, filtrar y transformar datos"
---

## Objetivo

En este tutorial vamos a empezar a manipular nuestra tabla. Ya vimos cómo cargarla, mirar sus dimensiones, inspeccionar sus primeras filas y hacer conteos básicos. Ahora vamos a avanzar un paso más: ordenar resultados, calcular porcentajes, seleccionar columnas, filtrar casos y crear nuevas variables.

La idea no es aprender funciones de memoria, sino empezar a traducir preguntas simples en operaciones sobre una tabla.

## Cargamos paquetes y datos

Como en el paso anterior, primero cargamos los paquetes que vamos a usar.

```{r}
#| message: false
#| warning: false
library(tidyverse)
```

Y volvemos a cargar la base.

```{r}
encuesta_ia <- read_csv(
  "https://raw.githubusercontent.com/gastonbecerra/primeros-pasos-r/refs/heads/main/data/encuesta_ia_subset.csv",
  show_col_types = FALSE
)
```

## ¿Cómo encadenamos operaciones?

En el paso anterior usamos funciones sueltas. Por ejemplo, usamos `count()` para contar cuántos casos había en cada categoría:

```{r, eval=FALSE}
count(encuesta_ia, area_trabajo_grupo)
```

A medida que el análisis avanza, muchas veces necesitamos hacer varias operaciones seguidas: contar, ordenar, calcular porcentajes, filtrar, seleccionar columnas, etc.

Para eso vamos a usar el operador `%>%`, que se llama **pipe**.

El pipe nos permite escribir el código de izquierda a derecha, empezando por la tabla y agregando operaciones una detrás de otra.

La estructura general es:

```r
tabla %>%
  funcion_1() %>%
  funcion_2() %>%
  funcion_3()
```

Podemos leerlo como:

> tomá esta tabla, después aplicá esta función, después aplicá esta otra.

Por ejemplo:

```{r}
encuesta_ia %>%
  count(area_trabajo_grupo)
```

Este código hace lo mismo que:

```{r}
count(encuesta_ia, area_trabajo_grupo)
```

Pero la escritura con pipe tiene una ventaja: nos permite seguir agregando pasos sin reescribir toda la operación. Por ejemplo, después de contar las áreas de trabajo, podemos ordenar el resultado con `arrange()`:

```{r}
encuesta_ia %>%
  count(area_trabajo_grupo) %>%
  arrange(area_trabajo_grupo) # ordenamos alfabeticamente por area
```

Leído paso a paso:

1. tomamos la tabla `encuesta_ia`;
2. contamos los casos por área de trabajo;
3. ordenamos el resultado.


## ¿Cómo hacemos transformaciones?

Hasta ahora venimos contamos casos y ordenamos resultados. Pero para responder preguntas más interesantes vamos a tener que transformar nuestra tabla, agregando columnas nuevas que resulten de alguna operación (generalmente, otras columnas de la fila).

Para eso usamos `mutate()`.

La idea general es:

```r
tabla %>%
  mutate(
    nueva_columna = operacion
  )
```
Por ejemplo, podemos crear una variable que indique si la persona tiene 45 años o más. Al final de este código usamos `select()` solo para mostrar algunas columnas y que la salida sea más fácil de leer. 

```{r}
encuesta_ia %>%
  mutate(
    mayor_45 = edad >= 45
  ) %>% 
  select(id_caso, edad, grupo_edad, mayor_45) # vamos a quedarnos con solo unas columnas
```

La nueva columna `mayor_45` toma dos valores:

- `TRUE`: la condición se cumple;
- `FALSE`: la condición no se cumple.


Si queremos guardar esa nueva columna dentro de nuestra tabla, tenemos que volver a asignar el resultado al objeto `encuesta_ia`.

```{r}
encuesta_ia <- encuesta_ia %>%
  mutate(
    mayor_45 = edad >= 45
  )
```

Ahora podemos contar la nueva variable:

```{r}
encuesta_ia %>%
  count(mayor_45)
```

Como resultado descubrimos que nuestros encuestados se dividen en dos grupos parejos: de nuestras 139 personas encuestadas, 70 tienen más de 45 años.

## ¿Cómo agrupamos datos?

Por ejemplo, si queremos saber la distribución de personas según su frecuencia de uso de IA, necesitamos agrupar la tabla por esa variable y contar cuántos casos hay en cada grupo.

Para eso podemos usar `group_by()` y `summarise()`.

```{r}
encuesta_ia %>%
  group_by(frecuencia_uso_ia) %>%
  summarise(n = n())
```

Leído paso a paso:

1. tomamos la tabla encuesta_ia;
2. contamos los casos según frecuencia_uso_ia, lo que veremos como una columna;
3. creamos una segunda columna de porcentajes (recuento de casos sobre total de casos por cien) para cada tipo de frecuencia de uso con ia.

La función `n()` cuenta la cantidad de filas dentro de cada grupo.

Esta operación es tan común que `dplyr` tiene una forma abreviada: `count()`. 


Si, además quisiéramos incluir los porcentajes, podríamos hacer: 

```{r}
encuesta_ia %>%
  count(frecuencia_uso_ia) %>%
  mutate(
    porcentaje = n / sum(n) * 100
  )
```

donde: 

```r
n / sum(n) * 100
```

divide cada frecuencia por el total de casos y multiplicamos por 100.


## ¿Cómo miramos un grupo específico?

A veces lo que nos interesa no refiere a toda la base, sino a un grupo particular. Por ejemplo:

> ¿Cómo se distribuye la frecuencia de uso de IA entre quienes trabajan en educación?

Para responder eso, primero filtramos la base, trabajando solamente con las filas donde `area_trabajo_grupo` es igual a `"Educación"`.

```{r}
encuesta_ia %>%
  filter(area_trabajo_grupo == "Educación") %>%
  count(frecuencia_uso_ia)
```

También podemos combinar condiciones:

```{r}
encuesta_ia %>%
  filter(
    area_trabajo_grupo == "Educación",
    frecuencia_uso_ia == "frecuente"
  )
```

En `filter()`, la coma funciona como un **y**: conserva los casos que cumplen todas las condiciones.

También podemos usar condiciones numéricas. Por ejemplo, quedarnos con personas de 45 años o más:

```{r}
encuesta_ia %>%
  filter(edad >= 45) %>%
  count(frecuencia_uso_ia) %>%
  mutate(
    porcentaje = round(n / sum(n) * 100, 1)
  )
```

Leído paso a paso:

1. tomamos la tabla encuesta_ia;
2. filtramos los casos que tienen 45 años o más;
3. contamos estos casos de 45 años y más según frecuencia_uso_ia;
4. calculamos los porcentajes de frecuencia_uso_ia para los casos de 45 años y más, con un solo decimal.

Encontramos que de las personas de 45 años y más que encuestamos el 41,4% tiene un uso frecuente de la ia.


## ¿Cómo comparamos grupos?

Muchas veces no queremos describir la base completa, sino comparar grupos.

Por ejemplo, podemos preguntarnos:

> ¿La frecuencia de uso de IA cambia según el área de trabajo?

Primero podemos contar los casos cruzando dos variables:

```{r}
encuesta_ia %>%
  count(area_trabajo_grupo, frecuencia_uso_ia)
```

Esta tabla nos muestra cuántas personas hay en cada combinación de área de trabajo y frecuencia de uso de IA. Pero, como los grupos no tienen exactamente la misma cantidad de casos, conviene calcular porcentajes dentro de cada área. Para eso usamos `group_by()` y `mutate()`.

```{r}
encuesta_ia %>%
  count(area_trabajo_grupo, frecuencia_uso_ia) %>%
  group_by(area_trabajo_grupo) %>%
  mutate(
    porcentaje = round(n / sum(n) * 100, 1)
  ) %>%
  ungroup()
```

Leído paso a paso:

1. contamos casos por área de trabajo y frecuencia de uso;
2. agrupamos la tabla resultante por área de trabajo;
3. calculamos qué porcentaje representa cada frecuencia dentro de cada área;
4. desagrupamos, para poder seguir operando.

Esto es importante: el `group_by(area_trabajo_grupo)` hace que `sum(n)` se calcule dentro de cada área, no sobre toda la tabla.

Ahora podemos ver que en educación la mayor parte de los casos se concentra entre quienes declaran un uso `frecuente` u `ocasional` de IA: 44% y 40%, respectivamente. En consultoría y servicios profesionales también predominan las categorías `frecuente` y `ocasional`, aunque con una distribución levemente distinta: 41% declara un uso frecuente y 35,9% un uso ocasional. Pero en salud y servicios sociales, en cambio, el porcentaje de uso frecuente que se observa en la tabla es menor: 32%. 


## ¿Cómo se construye un gráfico con `ggplot`?

Para hacer gráficos en R, vamos a introducir una herramienta nueva: `ggplot2`, que se encuentra incluida en `tidyverse`.

Un gráfico con `ggplot` se construye por **capas**. La estructura mínima suele ser esta:

``` r
ggplot(datos, aes(x = variable_x, y = variable_y)) +
  geom_tipo_de_grafico()
```

Hay tres partes importantes:

| Parte | Qué indica | Ejemplo |
|------------------------|------------------------|------------------------|
| `datos` | la tabla que vamos a graficar | `encuesta_ia` |
| `aes()` | las variables que vamos a ubicar en el gráfico | `aes(x = actitud_ia)` |
| `geom_*()` | el tipo de gráfico o capa visual | `geom_histogram()` |

La palabra `aes` viene de **aesthetics**. En `ggplot`, una estética es una relación entre una variable y un elemento visual del gráfico: eje x, eje y, color, tamaño, forma, etc.

Por ejemplo:

``` r
aes(x = frecuencia_uso_ia, y = actitud_media)
```

quiere decir:

> poné `frecuencia_uso_ia` en el eje x y `actitud_media` en el eje y.

Después agregamos una geometría, es decir, el tipo de elemento visual que queremos usar.

Algunas geometrías frecuentes son:

| Geometría | Para qué sirve |
|------------------------------------|------------------------------------|
| `geom_histogram()` | calcular y dibujar la distribución de una variable numérica |
| `geom_bar()` | contar casos y dibujar barras |
| `geom_col()` | dibujar barras con valores ya calculados |
| `geom_point()` | hacer gráficos de puntos |
| `geom_line()` | unir puntos con líneas |
| `geom_text()` | agregar etiquetas de texto |
| `geom_hline()` | agregar una línea horizontal |
| `geom_vline()` | agregar una línea vertical |

Un detalle importante: no todas las geometrías esperan los datos de la misma manera.

Algunas geometrías hacen cálculos por nosotros. Por ejemplo, `geom_histogram()` solo necesita que le indiquemos una variable numérica. Después, R agrupa los valores en intervalos y cuenta cuántos casos hay en cada uno. Algo parecido pasa con `geom_bar()`: si le damos una variable categórica, cuenta cuántos casos hay en cada categoría y dibuja las barras. 

En cambio, `geom_col()` espera que el cálculo ya esté hecho, de modo que le vamos a pasar una tabla donde una columna indique las categorías y otra columna indique los valores que queremos graficar. Por eso, si ya calculamos una tabla resumen con `group_by()` y `summarise()`, seguramente usemos `geom_col()`.

Un detalle importante: `ggplot` usa `+` para sumar capas. No es el pipe `%>%`. El pipe encadena operaciones sobre tablas; el `+` agrega capas a un gráfico.

Veamos un ejemplo:

```{r}
glimpse(encuesta_ia)

encuesta_ia %>%
  ggplot(aes(x=grupo_edad)) + 
  geom_bar() + 
  theme_minimal() # esto es sólo para sacarle fondos y estilos

encuesta_ia %>%
  filter(mayor_45 == TRUE) %>%
  count(area_trabajo_grupo) %>% # al hacer un count generamos una columna n
  ggplot(aes(x=area_trabajo_grupo, y=n)) + 
  geom_col() + 
  labs( title = "Áreas de trabajo de las personas de 45 años o más" ) + # agregamos un titulo
  theme_minimal() # esto es sólo para sacarle fondos y estilos
```
