---
title: "Módulo 1. Introducción a R y Posit.Cloud"
---

## Objetivo

Preparar el entorno de trabajo, familiarizarnos con R y cargar nuestro primer dataset.

## En este módulo

Vamos a trabajar con:

- R;
- RStudio / Posit.Cloud;
- consola y scripts;
- objetos;
- paquetes;
- archivos CSV;
- primeras inspecciones de una tabla.

## Punto de partida

R es un lenguaje de programación orientado al análisis estadístico y la visualización de datos.

Para este taller no necesitamos aprender todo R. Necesitamos empezar a usarlo para una tarea concreta:

> cargar una encuesta, mirar sus variables y preparar una primera exploración.

## RStudio y Posit.Cloud

R es el lenguaje.  
RStudio es el entorno donde escribimos, ejecutamos y organizamos el código.  
Posit.Cloud permite trabajar con RStudio desde el navegador, sin instalar nada en la computadora.

## Consola y script

En RStudio vamos a usar dos espacios principales:

| Espacio | Uso |
|---|---|
| Consola | Ejecutar comandos sueltos |
| Script | Guardar una secuencia de comandos |

En el taller vamos a escribir el código en scripts para poder reutilizarlo.

## Cargar paquetes

```{r}
library(tidyverse)
```

## Leer datos

```{r}
encuesta_ia <- read_csv("data/encuesta_ia_subset.csv")
```

## Mirar la tabla

```{r}
glimpse(encuesta_ia)
```

```{r}
head(encuesta_ia)
```

```{r}
names(encuesta_ia)
```

## Diccionario de variables

```{r}
diccionario <- read_csv("data/diccionario_variables.csv")

diccionario
```

## Primera pregunta

Antes de analizar, conviene preguntarnos:

> ¿Qué representa cada fila? ¿Qué representa cada columna?

En este dataset:

- cada fila representa una persona encuestada;
- cada columna representa una variable;
- algunas variables describen características de las personas;
- otras variables miden actitudes o creencias hacia la IA.

## Ejercicio breve

Explorá el dataset con estos comandos:

```{r}
nrow(encuesta_ia)
ncol(encuesta_ia)
dim(encuesta_ia)
```

## Cierre

En este módulo preparamos el entorno y cargamos los datos. En el próximo módulo vamos a empezar a manipular la tabla para responder preguntas más precisas.
