---
title: "Segundo paso. Exploración y manipulación de datasets"
---

## Objetivo

Conocer la estructura del dataset y usar los principales verbos de `dplyr` para transformarlo.

## En este módulo

Vamos a trabajar con:

- `select()`;
- `filter()`;
- `rename()`;
- `mutate()`;
- `count()`;
- `arrange()`.





## Cargar datos

```{r}
library(tidyverse)

encuesta_ia <- read_csv("data/encuesta_ia_subset.csv")
```

## Seleccionar columnas

```{r}
encuesta_ia %>%
  select(edad, grupo_edad, area_trabajo_grupo)
```

## Filtrar casos

```{r}
encuesta_ia %>%
  filter(area_trabajo_grupo == "Educación")
```

```{r}
encuesta_ia %>%
  filter(frecuencia_uso_ia == "frecuente")
```

## Contar categorías

```{r}
encuesta_ia %>%
  count(area_trabajo_grupo)
```

```{r}
encuesta_ia %>%
  count(frecuencia_uso_ia)
```

```{r}
encuesta_ia %>%
  count(grupo_edad)
```

## Ordenar resultados

```{r}
encuesta_ia %>%
  count(area_trabajo_grupo) %>%
  arrange(desc(n))
```

## Crear nuevas variables

```{r}
encuesta_ia <- encuesta_ia %>%
  mutate(
    edad_mayor_45 = edad >= 45
  )
```

```{r}
encuesta_ia %>%
  count(edad_mayor_45)
```

## Renombrar variables

```{r}
encuesta_ia %>%
  rename(
    area = area_trabajo_grupo,
    frecuencia = frecuencia_uso_ia
  )
```

## Idea metodológica

Manipular datos no es una tarea meramente técnica.

Cada vez que filtramos, agrupamos, recodificamos o creamos una variable, estamos tomando una decisión analítica.

Por eso conviene preguntarnos:

> ¿Esta transformación ayuda a responder mi pregunta de investigación?

## Ejercicio breve

Construí una tabla que muestre cuántas personas hay por área de trabajo y frecuencia de uso de IA.

```{r}
encuesta_ia %>%
  count(area_trabajo_grupo, frecuencia_uso_ia)
```

## Cierre

En este módulo aprendimos a transformar la tabla. En el próximo vamos a construir variables analíticas para responder preguntas de investigación.








## Cargar nuestra primera base

Ahora vamos a cargar el dataset del taller.

Primero cargamos los paquetes que vamos a usar:

```r
library(tidyverse)
library(janitor)
```

Luego leemos el archivo `.csv` con la función `read_csv()`:

```r
encuesta_ia <- read_csv("data/encuesta_ia_subset.csv")
```

Con esta línea estamos haciendo tres cosas:

1. leemos un archivo de datos;
2. lo cargamos en R;
3. lo guardamos en un objeto llamado `encuesta_ia`.

Podemos ver que el objeto aparece en el panel **Environment**.

Para mostrar la tabla, escribimos el nombre del objeto:

```r
encuesta_ia
```

También podemos inspeccionarla con algunas funciones básicas:

```r
glimpse(encuesta_ia)
```

```r
head(encuesta_ia)
```

```r
names(encuesta_ia)
```

Estas funciones nos permiten responder preguntas iniciales:

- ¿cuántas filas tiene la tabla?
- ¿cuántas columnas?
- ¿qué nombres tienen las variables?
- ¿qué tipo de datos contiene cada columna?

También podemos ver sus dimensiones:

```r
nrow(encuesta_ia)
ncol(encuesta_ia)
dim(encuesta_ia)
```

## Leer el diccionario de variables

Además del dataset, tenemos un diccionario de variables. Este archivo explica qué significa cada columna de la tabla.

```r
diccionario <- read_csv("data/diccionario_variables.csv")

diccionario
```

Antes de analizar datos, necesitamos saber qué representa cada columna. El diccionario funciona como un puente entre la tabla y la pregunta de investigación.
