---
title: "Módulo 3. Preguntas de investigación y construcción de variables"
---

## Objetivo

Construir variables analíticas para responder preguntas de investigación.

## Pregunta general

¿Una actitud favorable hacia la inteligencia artificial implica confianza en sus capacidades concretas?

Para responder esta pregunta vamos a construir tres variables:

| Variable | Significado |
|---|---|
| `actitud_ia` | promedio de los ítems de actitud general |
| `creencias_media` | promedio de las creencias sobre capacidades específicas |
| `brecha_actitud_creencias` | diferencia entre actitud general y creencias específicas |

## Cargar datos

```{r}
library(tidyverse)

encuesta_ia <- read_csv("data/encuesta_ia_subset.csv")
```

## Calcular actitud general

```{r}
encuesta_ia <- encuesta_ia %>%
  mutate(
    actitud_ia = rowMeans(
      pick(
        actitud_positiva,
        actitud_trabajo_estudio,
        actitud_vida_cotidiana,
        actitud_aprender_ia
      ),
      na.rm = TRUE
    )
  )
```

## Calcular creencias sobre capacidades específicas

```{r}
encuesta_ia <- encuesta_ia %>%
  mutate(
    creencias_media = rowMeans(
      pick(
        creencia_decisiones_justas,
        creencia_respuestas_certeras,
        creencia_orientacion_psicologica,
        creencia_compania,
        creencia_investigacion,
        creencia_ensenanza
      ),
      na.rm = TRUE
    )
  )
```

## Calcular la brecha

```{r}
encuesta_ia <- encuesta_ia %>%
  mutate(
    brecha_actitud_creencias = actitud_ia - creencias_media
  )
```

## Explorar las nuevas variables

```{r}
encuesta_ia %>%
  summarise(
    actitud_media = mean(actitud_ia),
    creencias_media = mean(creencias_media),
    brecha_media = mean(brecha_actitud_creencias)
  )
```

## Comparar por frecuencia de uso

```{r}
encuesta_ia %>%
  group_by(frecuencia_uso_ia) %>%
  summarise(
    n = n(),
    actitud_media = mean(actitud_ia),
    creencias_media = mean(creencias_media),
    brecha_media = mean(brecha_actitud_creencias)
  )
```

## Comparar por área de trabajo

```{r}
encuesta_ia %>%
  group_by(area_trabajo_grupo) %>%
  summarise(
    n = n(),
    actitud_media = mean(actitud_ia),
    creencias_media = mean(creencias_media),
    brecha_media = mean(brecha_actitud_creencias)
  )
```

## Idea metodológica

Una variable no siempre viene lista en el dataset.

Muchas veces tenemos que construir indicadores a partir de varias columnas. Esa construcción requiere una decisión teórica y metodológica.

En este caso distinguimos entre:

- actitud general hacia la IA;
- creencias sobre capacidades específicas;
- distancia entre ambas dimensiones.

## Ejercicio breve

Calculá la actitud media por grupo de edad.

```{r}
encuesta_ia %>%
  group_by(grupo_edad) %>%
  summarise(
    n = n(),
    actitud_media = mean(actitud_ia),
    creencias_media = mean(creencias_media),
    brecha_media = mean(brecha_actitud_creencias)
  )
```

## Cierre

En este módulo construimos variables para responder una pregunta. En el próximo vamos a producir tablas y gráficos descriptivos.



## Objetivo

Producir tablas, gráficos e interpretaciones descriptivas.

## Cargar datos

```{r}
library(tidyverse)

encuesta_ia <- read_csv("data/encuesta_ia_subset.csv") %>%
  mutate(
    actitud_ia = rowMeans(
      pick(
        actitud_positiva,
        actitud_trabajo_estudio,
        actitud_vida_cotidiana,
        actitud_aprender_ia
      ),
      na.rm = TRUE
    ),
    creencias_media = rowMeans(
      pick(
        creencia_decisiones_justas,
        creencia_respuestas_certeras,
        creencia_orientacion_psicologica,
        creencia_compania,
        creencia_investigacion,
        creencia_ensenanza
      ),
      na.rm = TRUE
    ),
    brecha_actitud_creencias = actitud_ia - creencias_media
  )
```

## Tabla descriptiva general

```{r}
encuesta_ia %>%
  summarise(
    casos = n(),
    edad_media = mean(edad),
    actitud_media = mean(actitud_ia),
    creencias_media = mean(creencias_media),
    brecha_media = mean(brecha_actitud_creencias)
  )
```

## Actitud según frecuencia de uso

```{r}
tabla_frecuencia <- encuesta_ia %>%
  group_by(frecuencia_uso_ia) %>%
  summarise(
    n = n(),
    actitud_media = mean(actitud_ia),
    creencias_media = mean(creencias_media),
    brecha_media = mean(brecha_actitud_creencias)
  )

tabla_frecuencia
```

## Gráfico de actitud según frecuencia de uso

```{r}
tabla_frecuencia %>%
  ggplot(aes(x = frecuencia_uso_ia, y = actitud_media)) +
  geom_col() +
  labs(
    x = "Frecuencia de uso de IA",
    y = "Actitud media hacia la IA",
    title = "Actitud hacia la IA según frecuencia de uso"
  ) +
  theme_minimal()
```

## Comparación entre actitud y creencias

```{r}
tabla_comparacion <- encuesta_ia %>%
  summarise(
    actitud_ia = mean(actitud_ia),
    creencias_media = mean(creencias_media)
  ) %>%
  pivot_longer(
    cols = everything(),
    names_to = "variable",
    values_to = "media"
  )

tabla_comparacion
```

```{r}
tabla_comparacion %>%
  ggplot(aes(x = variable, y = media)) +
  geom_col() +
  labs(
    x = NULL,
    y = "Media",
    title = "Actitud general y creencias específicas hacia la IA"
  ) +
  theme_minimal()
```

## Creencias por dimensión

```{r}
creencias_largo <- encuesta_ia %>%
  select(starts_with("creencia_")) %>%
  pivot_longer(
    cols = everything(),
    names_to = "creencia",
    values_to = "valor"
  )

creencias_largo %>%
  group_by(creencia) %>%
  summarise(media = mean(valor)) %>%
  arrange(desc(media))
```

```{r}
creencias_largo %>%
  group_by(creencia) %>%
  summarise(media = mean(valor)) %>%
  ggplot(aes(x = reorder(creencia, media), y = media)) +
  geom_col() +
  coord_flip() +
  labs(
    x = NULL,
    y = "Media",
    title = "Creencias sobre capacidades específicas de la IA"
  ) +
  theme_minimal()
```

## Interpretación

Los resultados descriptivos permiten discutir una tensión central:

> La actitud general hacia la IA puede ser favorable, pero esa valoración no se distribuye igual cuando preguntamos por capacidades concretas.

Esto permite pensar la aceptación de la IA como un fenómeno situado: no se acepta o rechaza “la IA” en abstracto, sino determinados usos, tareas y formas de relación con ella.

## Ejercicio final

Elegí una pregunta y respondela con una tabla y un gráfico.

Ejemplos:

- ¿La actitud hacia la IA cambia según el área de trabajo?
- ¿La brecha entre actitud y creencias cambia según frecuencia de uso?
- ¿Qué grupo de edad muestra mayor actitud promedio?
- ¿Qué creencia específica tiene el promedio más bajo?

## Cierre

El análisis descriptivo no agota una investigación, pero permite construir primeras respuestas empíricas y detectar nuevas preguntas.
