---
title: "Tercer paso. Manipulación de datasets"
---

## Objetivo

En este tutorial vamos a aprender a manipular una tabla de datos con algunos verbos básicos de `dplyr`. Para el final, vas a poder ordenar resultados, calcular porcentajes, seleccionar columnas, filtrar casos y crear nuevas variables.

La idea es avanzar desde una primera exploración de la base hacia operaciones que nos permitan preparar los datos para responder preguntas de investigación.

## Cargamos paquetes y datos

Como siempre, empezamos cargando los paquetes que vamos a usar:

```{r}
#| message: false
#| warning: false
library(tidyverse)
library(janitor)
```

Luego cargamos nuevamente la base de datos:

```{r}
encuesta_ia <- read_csv(
  "https://raw.githubusercontent.com/gastonbecerra/primeros-pasos-r/refs/heads/main/data/encuesta_ia_subset.csv",
  show_col_types = FALSE
)
```

## Ordenar resultados

En el tutorial anterior usamos `count()` para contar cuántos casos hay en cada categoría.

Por ejemplo:

```{r}
count(encuesta_ia, area_trabajo_grupo)
```

Muchas veces conviene ordenar los resultados de mayor a menor. Para eso agregamos `arrange()`:

```{r}
count(encuesta_ia, area_trabajo_grupo) %>%
  arrange(desc(n))
```

Acá aparece un operador nuevo: `%>%`.

Este operador se llama **pipe** y permite encadenar operaciones. Podemos leerlo como “después”. Entonces, el código anterior puede leerse así:

> contá los casos por área de trabajo y después ordená el resultado de mayor a menor.

También podemos ordenar de menor a mayor:

```{r}
count(encuesta_ia, area_trabajo_grupo) %>%
  arrange(n)
```

## Calcular porcentajes

También podemos calcular porcentajes. Para eso, después de contar, creamos una nueva columna con `mutate()`:

```{r}
count(encuesta_ia, frecuencia_uso_ia) %>%
  mutate(porcentaje = n / sum(n) * 100)
```

Con esta tabla ya no vemos solamente cuántas personas hay en cada categoría, sino también qué porcentaje representa cada una sobre el total.

Si queremos redondear el porcentaje, podemos usar `round()`:

```{r}
count(encuesta_ia, frecuencia_uso_ia) %>%
  mutate(porcentaje = round(n / sum(n) * 100, 1))
```

## Primera lectura descriptiva

Con estas operaciones podemos empezar a responder algunas preguntas básicas:

- ¿cuántas personas hay en cada grupo de edad?
- ¿cómo se distribuyen las áreas de trabajo?
- ¿con qué frecuencia usan IA las personas encuestadas?
- ¿qué categorías tienen más casos?
- ¿qué categorías tienen pocos casos y conviene interpretar con cuidado?

Este tipo de exploración no es un trámite previo al análisis. Es parte del análisis.

Antes de comparar grupos, calcular indicadores o hacer gráficos, necesitamos saber cómo está compuesta la base. Si un grupo tiene muy pocos casos, por ejemplo, sus resultados pueden ser poco estables. Si una categoría concentra la mayoría de las respuestas, eso también condiciona la interpretación.

## Seleccionar columnas

Una operación muy común es quedarnos solamente con algunas columnas de la base. Para eso usamos `select()`.

Por ejemplo, podemos seleccionar las variables sociodemográficas y de uso:

```{r}
encuesta_ia %>%
  select(edad, grupo_edad, area_trabajo_grupo, frecuencia_uso_ia)
```

También podemos seleccionar todas las variables que empiezan con una palabra. Por ejemplo, las variables de actitud:

```{r}
encuesta_ia %>%
  select(starts_with("actitud_"))
```

Y las variables de creencias:

```{r}
encuesta_ia %>%
  select(starts_with("creencia_"))
```

Esto es útil porque nuestro dataset tiene grupos de variables que comparten un prefijo. Más adelante vamos a usar esta organización para construir indicadores.

## Filtrar casos

Otra operación básica es filtrar filas. Para eso usamos `filter()`.

Por ejemplo, podemos quedarnos solamente con las personas que trabajan en educación:

```{r}
encuesta_ia %>%
  filter(area_trabajo_grupo == "Educación")
```

También podemos quedarnos con quienes usan IA frecuentemente:

```{r}
encuesta_ia %>%
  filter(frecuencia_uso_ia == "frecuente")
```

Y podemos combinar condiciones. Por ejemplo: personas del área de educación que usan IA frecuentemente.

```{r}
encuesta_ia %>%
  filter(
    area_trabajo_grupo == "Educación",
    frecuencia_uso_ia == "frecuente"
  )
```

En `filter()`, la coma funciona como un **y** lógico: se conservan los casos que cumplen todas las condiciones.

## Contar después de filtrar

Filtrar no es solo “recortar” la base. Muchas veces filtramos para responder preguntas más específicas.

Por ejemplo:

> Entre quienes trabajan en educación, ¿con qué frecuencia se usa IA?

```{r}
encuesta_ia %>%
  filter(area_trabajo_grupo == "Educación") %>%
  count(frecuencia_uso_ia) %>%
  mutate(porcentaje = round(n / sum(n) * 100, 1))
```

Leído paso a paso:

1. tomamos la base `encuesta_ia`;
2. filtramos los casos del área de educación;
3. contamos la frecuencia de uso de IA;
4. calculamos el porcentaje.

Esta forma de escribir código nos permite transformar una pregunta en una secuencia ordenada de operaciones.

## Crear nuevas variables

Para crear nuevas columnas usamos `mutate()`.

Por ejemplo, podemos crear una variable que indique si la persona tiene 45 años o más:

```{r}
encuesta_ia <- encuesta_ia %>%
  mutate(
    mayor_45 = edad >= 45
  )
```

Ahora podemos contar esta nueva variable:

```{r}
count(encuesta_ia, mayor_45)
```

La nueva columna `mayor_45` toma valores `TRUE` o `FALSE`.

- `TRUE`: la condición se cumple;
- `FALSE`: la condición no se cumple.

También podemos crear una variable con categorías de texto usando `case_when()`.

```{r}
encuesta_ia <- encuesta_ia %>%
  mutate(
    intensidad_uso = case_when(
      frecuencia_uso_ia %in% c("nunca", "esporadicamente") ~ "baja",
      frecuencia_uso_ia == "ocasional" ~ "media",
      frecuencia_uso_ia == "frecuente" ~ "alta"
    )
  )
```

Y luego contarla:

```{r}
count(encuesta_ia, intensidad_uso)
```

Esta operación muestra algo importante: muchas veces las variables que usamos en el análisis no vienen directamente en la base, sino que las construimos a partir de decisiones analíticas.

## Renombrar variables

A veces queremos cambiar el nombre de una variable para que sea más corto o más claro. Para eso usamos `rename()`.

```{r}
encuesta_ia %>%
  rename(
    area = area_trabajo_grupo,
    frecuencia = frecuencia_uso_ia
  )
```

En este caso, el cambio se ve en la salida, pero no queda guardado en el objeto original porque no usamos asignación.

Si quisiéramos guardar esos cambios, tendríamos que hacer:

```{r}
encuesta_ia_renombrada <- encuesta_ia %>%
  rename(
    area = area_trabajo_grupo,
    frecuencia = frecuencia_uso_ia
  )
```

## Seleccionar, filtrar y ordenar

Podemos combinar varios verbos en una misma secuencia.

Por ejemplo:

```{r}
encuesta_ia %>%
  filter(frecuencia_uso_ia == "frecuente") %>%
  select(edad, grupo_edad, area_trabajo_grupo, frecuencia_uso_ia) %>%
  arrange(edad)
```

Leído paso a paso:

1. tomamos la base;
2. filtramos a quienes usan IA frecuentemente;
3. seleccionamos algunas columnas;
4. ordenamos por edad.

El orden de las operaciones importa. No es lo mismo seleccionar primero, filtrar después, o crear una variable antes de hacer un conteo.

## Mini-ejercicios

Probá responder estas preguntas con código:

1. ¿Cuántas personas de cada área usan IA frecuentemente?
2. ¿Cuál es la distribución de grupos de edad entre quienes usan IA ocasionalmente?
3. ¿Qué porcentaje de la base tiene 45 años o más?
4. ¿Cómo cambia la frecuencia de uso si miramos solo el área de salud y servicios sociales?

Una posible respuesta para la primera pregunta:

```{r}
encuesta_ia %>%
  filter(frecuencia_uso_ia == "frecuente") %>%
  count(area_trabajo_grupo) %>%
  mutate(porcentaje = round(n / sum(n) * 100, 1)) %>%
  arrange(desc(n))
```

## Cierre

En este tutorial aprendimos a manipular una tabla con operaciones básicas:

| Función | Para qué sirve |
|---|---|
| `count()` | contar casos por categoría |
| `arrange()` | ordenar resultados |
| `mutate()` | crear nuevas variables |
| `select()` | seleccionar columnas |
| `filter()` | filtrar filas |
| `rename()` | cambiar nombres de variables |

Estas funciones son herramientas básicas para empezar a construir un análisis. Pero todavía estamos trabajando con variables tomadas de manera separada.

En el próximo tutorial vamos a avanzar un paso más: construiremos indicadores a partir de varias columnas para responder una pregunta de investigación sobre actitudes y creencias hacia la inteligencia artificial.
