---
title: "Módulo 3. Preguntas de investigación y construcción de variables"
---

## Objetivo

Construir variables analíticas para responder preguntas de investigación.

## Pregunta general

¿Una actitud favorable hacia la inteligencia artificial implica confianza en sus capacidades concretas?

Para responder esta pregunta vamos a construir tres variables:

| Variable | Significado |
|---|---|
| `actitud_ia` | promedio de los ítems de actitud general |
| `creencias_media` | promedio de las creencias sobre capacidades específicas |
| `brecha_actitud_creencias` | diferencia entre actitud general y creencias específicas |

## Cargar datos

```{r}
library(tidyverse)

encuesta_ia <- read_csv("data/encuesta_ia_subset.csv")
```

## Calcular actitud general

```{r}
encuesta_ia <- encuesta_ia %>%
  mutate(
    actitud_ia = rowMeans(
      pick(
        actitud_positiva,
        actitud_trabajo_estudio,
        actitud_vida_cotidiana,
        actitud_aprender_ia
      ),
      na.rm = TRUE
    )
  )
```

## Calcular creencias sobre capacidades específicas

```{r}
encuesta_ia <- encuesta_ia %>%
  mutate(
    creencias_media = rowMeans(
      pick(
        creencia_decisiones_justas,
        creencia_respuestas_certeras,
        creencia_orientacion_psicologica,
        creencia_compania,
        creencia_investigacion,
        creencia_ensenanza
      ),
      na.rm = TRUE
    )
  )
```

## Calcular la brecha

```{r}
encuesta_ia <- encuesta_ia %>%
  mutate(
    brecha_actitud_creencias = actitud_ia - creencias_media
  )
```

## Explorar las nuevas variables

```{r}
encuesta_ia %>%
  summarise(
    actitud_media = mean(actitud_ia),
    creencias_media = mean(creencias_media),
    brecha_media = mean(brecha_actitud_creencias)
  )
```

## Comparar por frecuencia de uso

```{r}
encuesta_ia %>%
  group_by(frecuencia_uso_ia) %>%
  summarise(
    n = n(),
    actitud_media = mean(actitud_ia),
    creencias_media = mean(creencias_media),
    brecha_media = mean(brecha_actitud_creencias)
  )
```

## Comparar por área de trabajo

```{r}
encuesta_ia %>%
  group_by(area_trabajo_grupo) %>%
  summarise(
    n = n(),
    actitud_media = mean(actitud_ia),
    creencias_media = mean(creencias_media),
    brecha_media = mean(brecha_actitud_creencias)
  )
```

## Idea metodológica

Una variable no siempre viene lista en el dataset.

Muchas veces tenemos que construir indicadores a partir de varias columnas. Esa construcción requiere una decisión teórica y metodológica.

En este caso distinguimos entre:

- actitud general hacia la IA;
- creencias sobre capacidades específicas;
- distancia entre ambas dimensiones.

## Ejercicio breve

Calculá la actitud media por grupo de edad.

```{r}
encuesta_ia %>%
  group_by(grupo_edad) %>%
  summarise(
    n = n(),
    actitud_media = mean(actitud_ia),
    creencias_media = mean(creencias_media),
    brecha_media = mean(brecha_actitud_creencias)
  )
```

## Cierre

En este módulo construimos variables para responder una pregunta. En el próximo vamos a producir tablas y gráficos descriptivos.
