---
title: "Tercer paso. Ordenar, filtrar y transformar datos"
---

## Objetivo

En este tutorial vamos a empezar a manipular nuestra tabla. Ya vimos cómo cargarla, mirar sus dimensiones, inspeccionar sus primeras filas y hacer conteos básicos. Ahora vamos a avanzar un paso más: ordenar resultados, calcular porcentajes, seleccionar columnas, filtrar casos y crear nuevas variables.

La idea no es aprender funciones de memoria, sino empezar a traducir preguntas simples en operaciones sobre una tabla.

## Cargamos paquetes y datos

Como en el paso anterior, primero cargamos los paquetes que vamos a usar.

```{r}
#| message: false
#| warning: false
library(tidyverse)
library(janitor)
```

Y volvemos a cargar la base.

```{r}
encuesta_ia <- read_csv(
  "https://raw.githubusercontent.com/gastonbecerra/primeros-pasos-r/refs/heads/main/data/encuesta_ia_subset.csv",
  show_col_types = FALSE
)
```

## ¿Cómo encadenamos operaciones?

En el paso anterior usamos funciones sueltas. Por ejemplo, usamos `count()` para contar cuántos casos había en cada categoría:

```{r}
count(encuesta_ia, area_trabajo_grupo)
```

A medida que el análisis avanza, muchas veces necesitamos hacer varias operaciones seguidas: contar, ordenar, calcular porcentajes, filtrar, seleccionar columnas, etc.

Para eso vamos a usar el operador `%>%`, que se llama **pipe**.

El pipe nos permite escribir el código de izquierda a derecha, empezando por la tabla y agregando operaciones una detrás de otra.

La estructura general es:

```r
tabla %>%
  funcion_1() %>%
  funcion_2() %>%
  funcion_3()
```

Podemos leerlo como:

> tomá esta tabla, después aplicá esta función, después aplicá esta otra.

Por ejemplo:

```{r}
encuesta_ia %>%
  count(area_trabajo_grupo)
```

Este código hace lo mismo que:

```{r}
count(encuesta_ia, area_trabajo_grupo)
```

Pero la escritura con pipe tiene una ventaja: nos permite seguir agregando pasos sin reescribir toda la operación.

Por ejemplo, después de contar las áreas de trabajo, podemos ordenar el resultado de mayor a menor con `arrange()`:

```{r}
encuesta_ia %>%
  count(area_trabajo_grupo) %>%
  arrange(desc(n))
```

Leído paso a paso:

1. tomamos la tabla `encuesta_ia`;
2. contamos los casos por área de trabajo;
3. ordenamos el resultado de mayor a menor.


## ¿Cómo hacemos transformaciones?

Hasta ahora venimos contamos casos y ordenamos resultados. Pero para responder preguntas más interesantes vamos a tener que transformar nuestra tabla, agregando columnas nuevas que resulten de alguna operación.

Para eso usamos `mutate()`.

La idea general es:

```r
tabla %>%
  mutate(
    nueva_columna = operacion
  )
```
Por ejemplo, podemos crear una variable que indique si la persona tiene 45 años o más.

```{r}
encuesta_ia %>%
  mutate(
    mayor_45 = edad >= 45
  ) %>% 
  select(id_caso, edad, grupo_edad, mayor_45) # vamos a quedarnos con solo unas columnas
```

La nueva columna `mayor_45` toma dos valores:

- `TRUE`: la condición se cumple;
- `FALSE`: la condición no se cumple.

Si queremos guardar esa nueva columna dentro de nuestra tabla, tenemos que volver a asignar el resultado al objeto `encuesta_ia`.

```{r}
encuesta_ia <- encuesta_ia %>%
  mutate(
    mayor_45 = edad >= 45
  )
```

Ahora podemos contar la nueva variable:

```{r}
encuesta_ia %>%
  count(mayor_45)
```



## ¿Cómo agrupamos datos?

Por ejemplo, si queremos saber la distribución de personas según su frecuencia de uso de IA, necesitamos agrupar la tabla por esa variable y contar cuántos casos hay en cada grupo.

Para eso podemos usar `group_by()` y `summarise()`.

```{r}
encuesta_ia %>%
  group_by(frecuencia_uso_ia) %>%
  summarise(n = n())
```

Leído paso a paso:

1. tomamos la tabla `encuesta_ia`;
2. agrupamos los casos según `frecuencia_uso_ia`;
3. resumimos cada grupo contando cuántos casos tiene.

La función `n()` cuenta la cantidad de filas dentro de cada grupo.

Esta operación es tan común que `dplyr` tiene una forma abreviada: `count()`.

```{r}
encuesta_ia %>%
  count(frecuencia_uso_ia)
```

Si, además quisiéramos incluir los porcentajes, podríamos hacer: 

```{r}
encuesta_ia %>%
  count(frecuencia_uso_ia) %>%
  mutate(
    porcentaje = n / sum(n) * 100
  )
```

donde: 

```r
n / sum(n) * 100
```

divide cada frecuencia por el total de casos y multiplicamos por 100.



## ¿Cómo miramos un grupo específico?

A veces lo que nos interesa no refiere a toda la base, sino a un grupo particular. Por ejemplo:

> ¿Cómo se distribuye la frecuencia de uso de IA entre quienes trabajan en educación?

Para responder eso, primero filtramos la base, trabajando solamente con las filas donde `area_trabajo_grupo` es igual a `"Educación"`.

```{r}
encuesta_ia %>%
  filter(area_trabajo_grupo == "Educación") %>%
  count(frecuencia_uso_ia)
```

También podemos combinar condiciones:

```{r}
encuesta_ia %>%
  filter(
    area_trabajo_grupo == "Educación",
    frecuencia_uso_ia == "frecuente"
  )
```

En `filter()`, la coma funciona como un **y**: conserva los casos que cumplen todas las condiciones.

También podemos usar condiciones numéricas. Por ejemplo, quedarnos con personas de 45 años o más:

```{r}
encuesta_ia %>%
  filter(edad >= 45) %>%
  count(frecuencia_uso_ia) %>%
  mutate(
    porcentaje = round(n / sum(n) * 100, 1)
  )
```


## ¿Cómo comparamos grupos?

Muchas veces no queremos describir la base completa, sino comparar grupos.

Por ejemplo, podemos preguntarnos:

> ¿La frecuencia de uso de IA cambia según el área de trabajo?

Primero podemos contar los casos cruzando dos variables:

```{r}
encuesta_ia %>%
  count(area_trabajo_grupo, frecuencia_uso_ia)
```

Esta tabla nos muestra cuántas personas hay en cada combinación de área de trabajo y frecuencia de uso de IA. Pero, como los grupos no tienen exactamente la misma cantidad de casos, conviene calcular porcentajes dentro de cada área. Para eso usamos `group_by()` y `mutate()`.

```{r}
encuesta_ia %>%
  count(area_trabajo_grupo, frecuencia_uso_ia) %>%
  group_by(area_trabajo_grupo) %>%
  mutate(
    porcentaje = round(n / sum(n) * 100, 1)
  )
```

Leído paso a paso:

1. contamos casos por área de trabajo y frecuencia de uso;
2. agrupamos la tabla resultante por área de trabajo;
3. calculamos qué porcentaje representa cada frecuencia dentro de cada área.

Esto es importante: el `group_by(area_trabajo_grupo)` hace que `sum(n)` se calcule dentro de cada área, no sobre toda la tabla.

Podemos ordenar un poco la salida:

```{r}
encuesta_ia %>%
  count(area_trabajo_grupo, frecuencia_uso_ia) %>%
  group_by(area_trabajo_grupo) %>%
  mutate(
    porcentaje = round(n / sum(n) * 100, 1)
  ) %>%
  arrange(area_trabajo_grupo, frecuencia_uso_ia)
```

En educación, la mayor parte de los casos se concentra entre quienes declaran un uso `frecuente` u `ocasional` de IA: 44% y 40%, respectivamente. En consultoría y servicios profesionales también predominan las categorías `frecuente` y `ocasional`, aunque con una distribución levemente distinta: 41% declara un uso frecuente y 35,9% un uso ocasional. Pero en salud y servicios sociales, en cambio, el porcentaje de uso frecuente que se observa en la tabla es menor: 32%. 
